臺灣臺北地方法院民事判決　　　　　　　　　　　　九十二年度訴字第四０六二號
　　原　　　告
　　即反訴被告　甲○○
　　輔　佐　人　黃淑環
　　被　　　告
　　即反訴原告　甜蜜蜜社區管理委員會
　　法定代理人　乙○○
　　被　　　告　乙○○
右當事人間損害賠償事件，經本院於中華民國九十三年四月二日言詞辯論終結，判決
如左：
    主    文
原告之訴駁回。
訴訟費用由原告負擔。
反訴原告之訴駁回。
反訴訴訟費用由反訴原告負擔。
    事    實
甲、原告即反訴被告方面：
一、聲明：
Ａ、本訴部分：被告應連帶給付原告名譽損失及精神慰藉金新台幣一百萬元並將判決
    確定全文登報。
Ｂ、反訴部分：反訴原告之訴駁回。
二、陳述：
Ａ、本訴部分：
（一）被告於民國九十一年持變造公印之影印文件向調查局北機組檢舉原告涉偽造公
      印文、侵占等罪名，並於同時間持前述變造影印文件向民意代表陳情後由民意
      代表轉呈台北縣政府比對，並誤為舉發函請警察局偵處。被告復於九十二年三
      月初持該變造之文件向臺灣臺北地方法院檢察署檢舉原告涉侵占，並提供前開
      台北縣政府公文欲陷原告入罪。
（二）原告另於九十二年三月底公告並招開社區臨時區分所有權人大會，期間廣邀各
      級民意代表及社區住戶參加，利用開會之際於開會期間張貼並散播毀損原告名
      譽之文件，誤導社會大眾視聽。
（三）原告蓄意以變造之文件欲陷原告入罪，更於判決未確定前惡意散播毀損原告名
      譽之文件致使原告夫妻子女並住同一社區之兄姐妹及其家人無端遭受鄰居指指
      點點，名譽受損，並因此造成原告焦慮不安精神耗弱並罹患憂鬱症。被告應依
      民法第一百八十五條、第一百九十五條第一項規定，連帶賠償原告非財產上之
      損害，即名譽損失八十萬元、精神慰藉金二十萬元，並將判決全文公告於報紙
      。
Ｂ、反訴部分：
    反訴被告僅主張反訴原告持變造之文件檢舉反訴被告，並未主張該文件係反訴原
    告所變造。
三、證據：提出影印之收據、陳情書影本、台北縣政府函影本、社區公告影本、照片
    、仁愛醫院門診收據影本等件為證。
乙、被告方面：
一、聲明：
子、被告即反訴原告甜蜜蜜社區管理委員會部分：
Ａ、本訴部分：原告之訴駁回。
Ｂ、反訴部分：反訴被告應賠償甜蜜蜜社區委員會全體成員非財產之損害五十萬元。
丑、被告乙○○部分：
    原告之訴駁回。
二、陳述：
Ａ、本訴部分：
（一）前述十六萬元收據乃是八十五年間原告甲○○任社區主委時，以要向新店市公
      所繳交工程配合款為由，向社區會計楊麗美取走十六萬元後所繳回社區管理委
      員會作帳之收據，惟因該收據並非新店市公所之正式收據，因而管理委員會決
      議由被告乙○○查明，後經台北縣政府政以北府政三字第○九二○二一三九七
      六號函告知，新店市公所查無該筆繳款記錄，且該收據章戳與新店市公所工務
      課章戳不符，被告乃將上開事實資料於社區臨時區分所有權人及住戶大會中向
      與會住戶報告，此乃被告社區管理委員會及被告許榮展身為社區管理委員會主
      任委員應盡之職責。
（二）上開事證經調查局北機組調查後，將原告列為系爭收據之偽造人移送臺灣臺北
      地方法院檢察署以九十二年偵字第六六九三號偵辦中，新店分局刑事組亦於調
      查後，將原告列為涉嫌偽造人移送臺灣臺北地方法院檢察署以九十二年偵字第
      一三八二五號偵辦。被告於九十二年四月四日偵查庭中亦自承系爭收據是由其
      妻黃淑環所書寫，由其帶至新店市公所工務課櫃台交將十六萬元現金交給一不
      相識之人，再用那人蓋上工務課章戳後繳回社會管理委員會作帳，黃淑環於九
      十二年八月十八日偵查庭也當庭承認該收據是原告叫其所書寫。被告僅是將實
      際之情形向有關單位反應，希望查明真相，並無侵害原告名譽之行為及故意。
Ｂ、反訴部分：
    原告即反訴被告顛倒是非指訴被告偽造系爭十六萬元之收據，侵害被告即反訴原
    告名譽及信用，反訴原告全體委員因而須開會奔走因應，無法正常工作及休息，
    依民法第一百九十五條第一項規定，反訴被告應賠償反訴原告甜蜜蜜區管理委員
    會全體成員勞動力損害及精神慰藉金等非財產上損害五十萬元。
三、證據：提出十六萬元收據影本、管理委員會決議由被告乙○○查明影本、北府政
    三字第○九二○二一三九七六號函影本、台北地檢署六六九三號傳票影本等件為
    證。
    理    由
一、原告即反訴被告主張：被告即反訴原告於九十一年持變造公印之影印收據向調查
    局北機組檢舉原告涉偽造公印文、侵占等罪名，並向民意代表陳情而由民意代表
    轉呈台北縣政府比對後函請台北縣政府警察局偵處，復向臺灣臺北地方法院檢察
    署檢舉原告涉嫌侵占，更於九十二年三月底公告並招開社區臨時區分所有權人大
    會，於開會期間張貼並散播毀損原告名譽之文件，致原告夫妻子女並住同一社區
    之兄姐妹及其家人遭受鄰居指指點點，名譽受損，精神上焦慮不安，目前仍在仁
    愛醫院精神科接受治療等情，求為依民法第一百八十五條、第一百九十五條規定
    ，判命原告連帶賠償非財產上之損害，即名譽損失二十萬元、精神慰藉金八十萬
    元，合計一百萬元，並將判決確定全文登載報紙之判決。
二、被告即反訴原告甜蜜蜜社區管理委員會及被告乙○○則以：上開十六萬元收據乃
    八十五年間原告甲○○任社區主委時，以向新店市公所繳交工程配合款為由，向
    社區會計楊麗美取走十六萬元後所繳回被告管委會作帳之收據，因並非新店市公
    所之正式收據，被告管委會決議由被告乙○○查明，嗣經台北縣政府政風社查明
    新店市公所並無該筆繳款記錄，且該收據章戳與該公所工務課章戳不相符，被告
    乃將上述事實於社區臨時區分所有權人及住戶大會中向與會住戶報告，此為被告
    應盡之職責，並無故意損害他人名譽之意圖。被告僅是將實際情形向調查局北機
    組、臺灣臺北地方法院檢察署等有關單位反應，位反應，希望查明真相，並無侵
    害原告名譽之行為及故意。況調查局北機組及新店分局刑事組調查後，均列原告
    為系爭收據之偽造人移送臺灣臺北地方法院檢察署偵辦，原告亦自承系爭收據是
    由其妻黃淑環所書寫，黃淑環對此亦不否認，被告並無侵害原告之名譽等語，資
    為抗辯。被告即反訴原告甜蜜蜜社區管理委員會並以原告即反訴被告提起本件訴
    訟，損害名譽及信用，且其全體委員因應須開會奔走因應，無法正常工作及休息
    ，依民法第一百九十五條第一項規定，提起反訴請求原告即反訴被告賠償甜蜜蜜
    區管理委員會全體成員勞動力損害及精神慰藉金等非財產上損害五十萬元。
三、本訴部分：
（一）原告即反訴被告主張被告於九十一年持系爭十六萬元之收據影本向調查局北機
      組檢舉其涉偽造公印文、侵占等罪名，並向民意代表陳情而由民意代表轉呈台
      北縣政府比對後函請台北縣政府警察局偵處，復向臺灣臺北地方法院檢察署檢
      舉原告涉嫌侵占，更於九十二年三月底公告並招開社區臨時區分所有權人大會
      ，於開會期間張貼原告涉嫌侵人背信、侵占文件之事實，業據其提出收據、陳
      情書、台北縣政府函、社區公告、相片等件為證（見本院卷第八頁至第十四頁
      ），並為被告所不爭，固堪信為真實。
（二）惟查，系爭以十行紙書寫「茲收到甜蜜蜜社區水管工程壹拾陸萬元正無誤」，
      並蓋有新店市公所工務課橢圓章戳之收據乃八十五年間原告甲○○任社區主委
      時，以向新店市公所繳交工程配合款為由，向社區會計楊麗美取走十六萬元後
      所繳回被告管委會作帳之收據，有該收據影本在卷可稽，並經證人楊麗美證述
      在卷（見本院卷第二十八頁、第四十頁、第四十一頁），該收據並非新店市公
      所之正式收據，而一般情況若需繳款，新店市公所會均以公文通知，亦經證人
      楊麗美結證在卷，並有有新店市公所八十三年二月三日及八十四年四月二十二
      日函影本在卷可稽（見本院卷第一七七頁、第一七八頁、第二二三頁），但本
      件原告宣稱要繳自來水工程款，卻沒有催繳單及公文，亦經楊麗美、李錦奎證
      述在卷（見本院卷第四十頁、第七十七頁），且系爭收據上之文字係原告之輔
      佐人黃淑環所書寫，亦經黃淑環陳明在卷（見本院卷第三十九頁），而依新店
      市公配合款繳庫作業規定，該公所工務課並不以開立收據方式收取民眾現金，
      而係以開立制式繳款書至新店市農會繳納，本件經新店市公所調閱八十五年發
      包資料比對結果，發現該收據章戳與新店市公所工務課章戳不相符，且查無該
      筆繳款紀錄，亦有台北縣政府九十二年三月十二日北政三字第０九二０二一三
      ０七六號函影本在卷可稽（見本院卷第三十頁），系爭十六萬元是否確已繳交
      新店市公所用於支付自來水工程配合款，即非無疑。
（三）原告雖主張系爭收據非其交回社區管理委員會之收據所影印本云云，惟查系爭
      收據確實是原告交回來的收據等情，業經證人楊麗美證述明確（見本院卷第二
      二三頁），而原告於其所涉侵占等刑事案件，於檢察官偵查及本院審理中，均
      未否認系爭收據與其交回社區管理委員會之收據有何不同，而原告輔佐人於新
      店分局偵訊時，經偵查員出示系爭收據訊問，亦未爭執該收據與其原告交回社
      區管理委員會者有何不同，並陳稱該收據為其書寫無誤，業經本院調取臺灣臺
      北地方法院檢察署九十二年偵字第六六九三、一三八二五號、九十二年他字第
      四九八九號，及本院刑事庭九十二年度訴字第二○八○號卷查閱無訛，原告主
      張被告持以告訴及檢舉之收據非其交回社區管理委員會之收據所影印本云云，
      顯非可取。
（四）原告向甜蜜蜜社區管理委員會以欲繳交自來水工程配合款為由，取走之系爭十
      六萬元，而未繳回新店市公所開立之正式收據，該筆款項是否確已繳交新店市
      公所用於支付自來水工程配合款，既有可疑，則被告甜蜜蜜社區管理委員會及
      其主任員委即被告許榮展，為查明真相，請民意代表轉呈台北縣政府比對查明
      ，而於台北縣政府函覆系爭收據章戳與公所工務課章戳不相符，且查無該筆繳
      款紀錄，後向調查局北機組及臺灣臺北地方法院檢察署提出告訴，乃其基於維
      護該社區全體住戶權益之職責所為，難認有誣陷原告於罪或損害原告名譽之故
      意。而其於社區區分所有權人大會上公布有關資料，及於大會中提案討論後續
      處理方向，亦為其職責所在，並無不法，原告主張被告故意散播損害原告名譽
      之文件，侵害其名譽，應依民法第一百九十五條第一項規定賠償其非財產上損
      害一百萬元，並將判決全文登載於報紙云云，自非有理。
四、反訴部分：
    被告即反訴原告甜蜜蜜社區管理委員會主張原告即反訴被告顛倒是非指訴其偽造
    系爭十六萬元之收據，侵害甜蜜蜜社區管理委員會之名譽及信用，且其全體委員
    因而須開會因應，應依民法第一百九十五條第一項規定，賠償甜蜜蜜區管理委員
    會全體成員勞動力損害及精神慰藉金等非財產人上損害五十萬元云云，惟查反訴
    原告起訴主張「被告於九十一年持變造公印之影印文件向調查局北機組檢舉原告
    ．．」（見本院卷第五頁原告起訴狀），僅主張反訴原告所持文件之公印文係變
    造，並無指訴反訴原告變造公印文，反訴被告抗辯其並未主張該文件係反訴原告
    所變造，應屬非虛。而訴訟權為憲法所賦予人民之基本權利，人民對於有爭議之
    權利義務關係提起訴訟，藉由訴訟程序予以釐清，尚難認係出於損害他人名譽或
    信用之故意，被起訴之人的名譽及信用亦非因而必有損害，反訴原告以反訴原告
    列其為被告提起訴訟，主張其名譽及信用受有損害，既未舉證，且為反訴被告所
    否認，自難信取。況反訴原告並非自然人，縱其名譽遭受損害，亦無精神上之痛
    苦可言，自不得依民法第一百九十五條第一項規定請求精神上慰藉金。而反訴原
    告與其管理委員會成員各有不同之獨立人格，關於其管理委員會成員是否受有名
    譽、信用或勞動能力之損害，得否請求非財產上之損害賠償之爭議，反訴原告亦
    非適格之當事人，其訴請反訴被告賠償其管理委員會全體成員勞動力損害及精神
    慰藉金，亦非有理。
五、綜上所述，被告即反訴原告甜蜜蜜社區管理委員會及被告許榮展，為查明真相，
    向有關單位陳情、檢舉、提起告訴及於社區區分所有權人大會中討論並公布有關
    資料，為其職責所在，並無不法，原告主張被告故意散播損害原告名譽之文件，
    侵害其名譽，應依民法第一百九十五條第一項規定賠償其非財產上損害一百萬元
    ，並將判決全文登載於報紙云云，洵屬無據，應予駁回。反訴原告甜蜜蜜社區管
    理委員會反訴主張原告即反訴被告指其偽造系爭十六萬元之收據，侵害其名譽及
    信用，致其全體委員因而須開會因應奔走應訊，應依民法第一百九十五條第一項
    規定，賠償其全體成員勞動力損害及精神慰藉金等非財產人上損害五十萬元，亦
    非有據，應予駁回。
六、兩造其餘主張陳述及所提之證據，經本院審酌後，認均不足以影響本判決之結果
    ，均毋庸再予論述，附此敘明。
七、結論：本件原告之訴為無理由，反訴原告之訴為無理由，並依民事訴訟法第七十
    八條，判決如主文。
中　　　華　　　民　　　國　　九十三　　年　　　四　　　月　　 十六 　　日
                              臺灣臺北地方法院民事第三庭
                                      法      官  張靜女
右為正本係照原本作成
如對本判決上訴，須於判決送達後廿日內向本院提出上訴狀
中　　　華　　　民　　　國　　九十三　　年　　　四　　　月　　 十六 　　日
                                法院書記官  莊滿美
